臺灣高等法院民事判決　　93年度家上字第244號
上　訴　人　辛○○
　　　　　　戊○○
　　　　　　丁○○
　　　　　　己○○
　　　　　　庚○○
共　　　同
訴訟代理人　溫瑞鳳律師
被　上訴人　乙○○○
訴訟代理人　黃玉珠
被　上訴人　丙○○
　　　　　　甲○○○
右當事人間繼承登記等事件，上訴人對於中華民國九十三年齊月
十一日臺灣桃園地方法院九十二年家訴字第一三一號第一審判決
提起上訴，經本院於九十三年十二月二十一日言詞辯論終結，判
決如左：
    主      文
原判決關於駁回上訴人後開第二項之訴部分及訴訟費用之裁判均
廢棄。被上訴人應協同上訴人就被繼承人謝葉景妹所有如附表所
示不動產，按該附表備註欄所示權利範圍應有部分辦理繼承登記
。
其餘上訴駁回。
第一、二審訴訟費用由上訴人連帶負擔。
    事      實
甲、上訴人方面：
一、聲明：(一)原判決廢棄。
          (二)被上訴人應協同上訴人就被繼承人謝葉景妹所有如
            附表所示之不動產，按該附表備註欄所示權利範圍
            辦理繼承登記。
          (三)被上訴人乙○○○應將如原判決附表(二)所示不動產
            所有權，按該附表備註欄所示之權利範圍（應有部
            分）分別辦理移轉登記予上訴人辛○○、戊○○、
            丁○○、己○○、庚○○所有。
          (四)被上訴人丙○○應將如原判決附表(三)所示不動產所
            有權，按該附表備註欄所示之權利範圍（應有部分
            ）分別移轉登記予上訴人辛○○、戊○○、丁○○
            、己○○、庚○○所有。
          (五)被上訴人甲○○○應將如原判決附表(四)所示不動產
            所有權，按該附表備註欄所示之權利範圍（應有部
            分）分別移轉登記予上訴人辛○○、戊○○、謝易
            村、己○○、庚○○所有。
二、陳述：除與原判決記載相同部分，予以引用外，並補稱略以
    ：
    (一)兩造之被繼承人謝葉景妹於民國（下同）九十年一月二十
      四日死亡，如原判決附表(一)所示不動產（下稱系爭不動產
      ），雖登記為謝葉景妹名義，但確係兩造之父謝木生（已
      於八十二年八月十六日死亡－見原審卷第七、九頁）所購
      置。
    (二)謝木生及謝葉景妹於六十三年十一月五日立有分家契約書
      （下稱系爭分家契約書），其中第四條約定：「‧‧‧倘
      若異日雙親（指謝木生及謝葉景妹）百年慶弔該處（指系
      爭不動產）全部權益為辛○○、戊○○、丁○○、己○○
      、庚○○所有」，已明白表示贈與之意思。
    (三)系爭分家契約書乃兩造雙親謝本生、謝葉景妹及上訴人事
      先同意，由上訴人丁○○代筆寫好，送打字行，以舊式打
      字機繕打。系爭分家契約書立於六十三年十一月五日迄今
      已逾三十年，紙張陳舊，絕非臨訟所能偽造。
三、證據：援用原審之立證方法。
乙、被上訴人方面：
一、聲明：上訴駁回。
二、陳述：除與原判決記載相同部分，予以引用外，並補稱略以
    ：
    (一)兩造之母謝葉景妹並未將系爭不動產贈與上訴人，謝葉景
      妹生前已表示系爭不動產應由兩造繼承。
    (二)系爭分家契約書並非謝葉景妹之遺囑。
    (三)系爭分家契約書係虛偽杜撰。
三、證據：援用原審之立證方法。
    理      由
一、本件上訴人起訴主張：兩造之被繼承人謝葉景妹於九十年一
    月二十四日死亡，如附表所示系爭不動產，雖登記為謝葉景
    妹名義，但確係兩造之父謝木生所購置。依系爭分家契約書
    第四條約定：「‧‧‧倘若異日雙親（指謝木生及謝葉景妹
    ）百年慶弔該處（指系爭不動產）全部權益為辛○○、戊○
    ○、丁○○、己○○、庚○○所有」，已明白表示贈與之意
    思，惟被上訴人不同意依系爭分家契約書之約定履行等情，
    爰依繼承之法則及贈與之法律關係，求為命：(1)被上訴人應
    協同上訴人就被繼承人謝葉景妹所有如附表所示不動產，按
    該附表備註欄所示之權利範圍（應有部分）辦理繼承登記；
    (2)被上訴人乙○○○應將如原判決附表(二)所示不動產所有權
    ，按該附表備註欄所示權利範圍（應有部分）分別辦理移轉
    登記予上訴人辛○○、戊○○、丁○○、己○○、庚○○所
    有；(3)被上訴人丙○○應將如原判決附表(三)所示不動產所有
    權，按該附表備註欄所示權利範圍（應有部分）分別移轉登
    記予上訴人辛○○、戊○○、丁○○、己○○、庚○○所有
    ；及(4)被上訴人甲○○○應將如原判決附表(四)所示不動產所
    有權，按該附表備註欄所示權利範圍（應有部分）分別移轉
    登記予上訴人辛○○、戊○○、丁○○、己○○、庚○○所
    有之判決。
　　被上訴人則以：謝木生、謝葉景妹並未將系爭不動產贈與上
    訴人，謝葉景妹生前已表示系爭不動產應由兩造共同繼承，
    系爭分家契約書乃上訴人所虛偽杜撰，不足為據等語，資為
    抗辯。
二、本件經依民事訴訟法第四百六十三條準用同法第二百七十條
    之一第一項第三款規定，整理並協議簡化爭點及不爭執點後
    ，兩造同意就本院九十三年十月十八日準備程序中，兩造協
    議簡化之爭點為主張及辯論（見本院卷第五二頁）。經查兩
    造之母謝葉景妹於九十年一月二十四日死亡，系爭不動產皆
    登記為謝葉景妹所有，兩造均為謝葉景妹之繼承人之事實，
    為兩造所不爭執（見本院卷第五二、四八頁），並有繼承系
    統表（見原審卷第六、七頁）、
    至第五九頁）、土地登記謄本（見原審卷第七八頁至第八一
    頁）及建物登記謄本（見原審卷第八二頁）可證，固堪信為
    真實。
三、茲僅就兩造之爭執點，分述如左：
    (一)上訴人雖主張系爭不動產確係兩造之父謝木生所購置，依
      系爭分家契約書第四條之約定，已明白表示贈與上訴人之
      意思云云；而被上訴人則抗辯系爭分家契約書既記載係於
      六十三年十一月五日作成，並以電腦繕打完成，惟斯時尚
      未有電腦繕打之技術，且系爭分家契約書之內文俱稱「家
      嚴謝木生」、「家慈謝葉景妹」，自係上訴人所作成，其
      內文亦僅係上訴人主觀意願之表示，實非兩造之父謝木生
      及母謝葉景妹之意思，又其上謝木生之簽名，並非謝木生
      所親為，而謝葉景妹並未在其上簽名、蓋章，足徵系爭分
      家契約書係虛偽杜撰等語。經查：
      1.觀之系爭分家契約書（見本院卷第四四頁、第二三頁至
        第二八頁），雖其上記載：主事人謝木生，惟其下並無
        其簽名，祇有其印文，然被上訴人既已否認該印文為真
        正（見本院卷第二七頁），而上訴人復始終不能舉證證
        明該印文係屬真正，且係謝木生所親自或同意加蓋，已
        難證明系爭分家契約書係屬謝木生之意思表示。
      2.再經參酌系爭分家契約書所處分之系爭不動產，既係登
        記為謝葉景妹所有，而上訴人既自認謝葉景妹當時也在
        場（見本院卷第六一頁），其上卻無謝葉景妹簽名或蓋
        章（見本院卷第二七頁），亦顯與常情有悖。
      3.又系爭分家契約書記載代筆人為丁○○（見本院卷第六
        二頁），惟經核系爭分家契約書全部係以打字為之，並
        無代筆可言，尤與事實不符。
      4.又系爭分家契約書所記載之在場族叔謝木桂、謝木新，
        在場親戚葉阿俊，在場見證人范阿堂（見本院卷第二八
        頁），上訴人既自認均已死亡（見本院卷第六二頁），
        已屬無從訊問，顯難據為有利於上訴人之認定。
    (二)上訴人既不能證明系爭分家契約書係屬真正，則上訴人依
      據系爭分家契約書第四條之約定，主張已明白表示將系爭
      不動產贈與伊等，應屬無據。系爭不動產既登記為謝葉景
      妹所有，自應由謝葉景妹之全體繼承人即兩造共同繼承（
      見本院卷第四八頁）。況縱如上訴人所云系爭不動產係謝
      木生所購置，而以謝葉景妹名義登記，並非屬謝葉景妹之
      原有財產或特有財產，應屬謝木生所有，亦應由謝木生之
      全體繼承人即兩造共同繼承，是上訴人請求被上訴人協同
      就系爭不動產辦理繼承登記，應屬有據。
四、綜上所述，上訴人依據繼承之法則，請求被上訴人應協同上
    訴人就被繼承人謝葉景妹所有如附表所示不動產，按該附表
    備註欄所示權利範圍（應有部分）辦理繼承登記部分，自屬
    應予准許；至依據贈與之法律關係，請求(1)被上訴人乙○○
    ○應將如原判決附表(二)所示不動產所有權，按該附表備註欄
    所示權利範圍（應有部分）分別辦理移轉登記予上訴人辛○
    ○、戊○○、丁○○、己○○、庚○○所有；(2)被上訴人丙
    ○○應將如原判決附表(三)所示不動產所有權，按該附表備註
    欄所示權利範圍（應有部分）分別移轉登記予上訴人辛○○
    、戊○○、丁○○、己○○、庚○○所有；及(3)被上訴人甲
    ○○○應將如原判決附表(四)所示不動產所有權，按該附表備
    註欄所示權利範圍（應有部分）分別移轉登記予上訴人辛○
    ○、戊○○、丁○○、己○○、庚○○所有部分，均屬不應
    准許。從而原審就上開應予准許部分，所為上訴人敗訴之判
    決，尚有未洽，上訴論旨指摘原判決此部分不當，求予廢棄
    改判，為有理由；就上開不應准許部分，所為上訴人敗訴之
    判決，所持理由雖與本院不同，但其結果並無二致，仍應維
    持。上訴論旨仍執前詞指摘原判決此部分不當，求予廢棄改
    判，應認為無理由。
五、至兩造其餘之攻擊或防禦方法及未經援用之證據，經本院斟
    酌後，認為均不足以影響本判決之結果，自無逐一詳予論駁
    之必要，併此敘明。
六、據上論結，本件上訴為一部有理由，一部應認無理由，依民
    事訴訟法第四百五十條、第四百四十九條第二項、第七十九
    條、第八十五條第二項，判決如主文。
中　　華　　民　　國　　94　　年　　1 　　月　　4 　　日
                  民事第七庭審判長法  官  林鄉誠
                                  法  官  梁玉芬
                                  法  官  王聖惠
正本係照原本作成。
如不服本判決，應於收受送達後二十日內向本院提出上訴書狀，
其未表明上訴理由者，應於提出上訴後二十日內向本院補提理由
書狀（均須按他造當事人之人數附繕本）上訴時應提出委任律師
或具有律師資格之人之委任狀；委任有律師資格者，另應附具律
師資格證書及釋明委任人與受任人有民事訴訟法第四百六十六條
之一第一項但書或第二項（詳附註）所定關係之釋明文書影本。
中　　華　　民　　國　　94　　年　　1 　　月　　5 　　日
　　　　　　　　　　　　　　　　　書記官  陳樂觀
附註：
民事訴訟法第四百六十六條之一（第一項、第二項）：
對於第二審判決上訴，上訴人應委任律師為訴訟代理人。但上訴
人或其他法定代理人具有律師資格者，不在此限。
上訴人之配偶、三親等內之血親、二親等內之姻親，或上訴人為
法人、中央或地方機關時，其所屬專任人員具有律師資格並經法
院認為適當者，亦得為第三審訴訟代理人。
